【裁判字號】    98,簡上,76
【裁判日期】    980506
【裁判案由】    妨害自由
【裁判全文】
臺灣高雄地方法院刑事判決              98年度簡上字第76號
上  訴  人
即  被  告  己○○
            乙○○
上2人共同
選任辯護人  紀錦隆律師
            孫大昕律師
上  訴  人
即  被  告  丙○○
上列上訴人因妨害自由案件，不服本院簡易庭民國97年12月31日
97年度簡字第202 號第一審簡易判決（聲請簡易判決處刑案號：
臺灣高雄地方法院檢察署96年度偵字第26709 號），提起上訴，
本院管轄之第二審合議庭判決如下：
    主  文
原判決撤銷。
己○○、丙○○共同犯剝奪他人行動自由罪，各處有期徒刑伍月
，如易科罰金，以新臺幣壹仟元折算壹日。
乙○○共同犯剝奪他人行動自由罪，處有期徒刑肆月，如易科罰
金，以新臺幣壹仟元折算壹日。
    事  實
一、己○○、丙○○分別對戊○○有新台幣（下同）22萬、2萬
    元之債權，於民國96年9 月12日，丙○○在高雄市○○區○○街67號戊○○之住處前發現戊○○所有之Z8-410號營業小
    客車，即聯絡己○○一同前往催討債務。己○○則於翌日（
    13日）上午，另找乙○○駕駛車牌號碼D9-3197 號自用小客
    車載其前往該處，丙○○則駕駛ZJ-663號營業小客車自行前
    往，渠3 人基於妨害自由之犯意聯絡，一同在該處等候，於
    同日上午9 時許，渠3 人一見戊○○出門欲駕駛其車牌號碼
    Z8-410號營業小客車，即上前命戊○○下車，並向戊○○告
    以若不處理債務就要讓戊○○好看、不讓戊○○走等語，使
    戊○○心生畏懼，己○○並因而強行進入戊○○上開小客車
    副駕駛座，命戊○○駕駛至高雄市○○區○○路262 號其開
    設之和春檳榔攤，而行此無義務之事，並剝奪其行動自由，
    丙○○、乙○○即分別駕駛上開車牌號碼ZJ-663、D9-3197
    號小客車尾隨在後。渠等至和春檳榔攤後，己○○即命戊○○熄火下車，並自行將其車鑰匙取走，渠3 人並向戊○○告
    以除非把債務全部處理，否則不能離開等語，以此脅迫方式
    繼續剝奪戊○○之行動自由，期間丙○○並命戊○○賣掉該
    車還債，使戊○○不得不打電話至車行估價，而行此無義務
    之事，己○○並將車鑰匙交予丙○○，由丙○○將戊○○所
    有之上開營業小客車開至車行估價出售，妨害戊○○計程車
    所有權之行使；又乙○○另命戊○○打電話回家給其妻子邱
    櫻雪，要其要求邱櫻雪出面處理債務，經戊○○以檳榔攤電
    話告知邱櫻雪其被押在正義路之和春檳榔攤，並旋由乙○○
    重播該電話確認，再次要求邱櫻雪至和春檳榔攤清償債務後
    ，邱櫻雪因心生畏懼，遂報警處理，經警於同日中午12時許
    至和春檳榔攤救出戊○○，並請和春檳榔攤員工打電話予前
    往車行之丙○○通知其回來後，方循線查知上情。
二、案經高雄市政府警察局小港分局移請臺灣高雄地方法院檢察
    署檢察官偵查起訴。
    理  由
壹、證據能力部分：
一、按被告以外之人於審判外之言詞或書面陳述，除法律有規定
    者外，不得作為證據，刑事訴訟法第159 條第1 項定有明文
    ，此即學理上所稱之「傳聞證據排除法則」，而依上開法律
    規定，傳聞證據原則上固無證據能力，但如法律別有規定者
    ，即例外認有證據能力。又按被告以外之人於偵查中向檢察
    官所為之陳述，除顯有不可信之情況者外，得為證據，同法
    第159 條之1 第2 項亦有明文。查本判決下列所引用之證人
    戊○○、邱櫻雪、乙○○（就被告己○○、丙○○被訴部分
    ）向檢察官所為之陳述，屬於審判外之陳述，為傳聞證據，
    惟現階段刑事訴訟法規定檢察官代表國家偵查犯罪、實施公
    訴，依法其有訊問被告、證人及鑑定人之權，證人、鑑定人
    且須具結，而實務運作時，檢察官偵查中向被告以外之人所
    取得之陳述，原則上均能遵守法律規定，不致違法取供，其
    可信度極高，職是，上開證人於偵查中已具結之證述，被告
    並無釋明「顯有不可信之情況」之理由，應認其有證據能力
    。
二、按被告以外之人於檢察事務官、司法警察官或司法警察調查
    中所為之陳述，與審判中不符時，其先前之陳述具有較可信
    之特別情況，且為證明犯罪事實存否所必要者，得為證據，
    刑事訴訟法第159 條之2 定有明文。本件證人戊○○係被告
    是否有上開犯行之重要證人，其於本院審理中之證述雖大致
    與警詢中相符，惟就渠3 人恐嚇之言語為何等細節不完全相
    符，是仍可認該部分警詢中陳述與審理中不符。又其於警詢
    中陳述，並無證據可認其有遭到強暴、脅迫、詐欺或其他不
    正方法之對待，致影響其陳述之任意性之情形，且警詢時較
    接近案發時點，證人記憶應較為清晰，應認具有較可信之特
    別情況，又其證詞為證明犯罪事實存否所必要，依上揭規定
    ，應認其於警詢中之證言具有證據能力。另證人邱櫻雪於警
    詢中證述之證據能力，為被告以外之人於審判外之陳述，查
    無符合刑事訴訟法規定之例外情形，應無證據能力，惟仍得
    用以彈劾證人之證詞，附此敘明。
三、至於辯護人以當時未經被告行使對質詰問權為由爭執證人戊○○、邱櫻雪偵查中證述之證據能力一節；按詰問權係指訴
    訟上當事人有在審判庭輪流盤問證人，以求發真實，辨明供
    述證據真偽之權利，其於刑事訴訟制度之設計，以刑事訴訟
    法第166 條以下規定之交互詰問為實踐，屬於人證調查證據
    程序之一環；與證據能力係指符合法律所規定之證據適格，
    而得成為證明犯罪事實存在與否之證據資格，性質上並非相
    同。偵查中檢察官為蒐集被告犯罪證據，訊問證人旨在確認
    被告嫌疑之有無及內容，與審判期日透過當事人之攻防，調
    查證人以認定事實之性質及目的，尚屬有別。偵查中訊問證
    人，法無明文必須傳喚被告使之得以在場，刑事訴訟法第
    248 條第1 項前段雖規定：「如被告在場者，被告得親自詰
    問」，事實上亦難期被告有於偵查中行使詰問權之機會，是
    此項詰問權之欠缺，非不得於審判中由被告行使以補正，而
    完足為經合法調查之證據，倘被告於審判中捨棄詰問權，或
    證人客觀上有不能受詰問之情形，自無不當剝奪被告詰問權
    行使之可言（最高法院96年度臺上字第4064號、96年度臺上
    字第第4365號判決可資參照）。又縱使被告及其辯護人認證
    人戊○○於偵查中之陳述不可採信，或認檢察官未就全案情
    節詳予訊明，然證人戊○○既於本院審理期日到庭經被告及
    辯護人進行詰問程序，已無妨害被告防禦權之虞，且經合法
    調查，附此敘明。
四、末按被告以外之人於審判外之陳述，雖不符刑事訴訟法第
    159 條之1 至之4 之規定，然經當事人於審判程序同意作為
    證據，法院審酌該言詞陳述或書面陳述作成時之情況，認為
    適當者，亦得為證據，同法第159 條之5 第1 項定有明文。
    除上開證人之陳述外，本判決下列所引用之證據，業經被告
    、辯護人、檢察官於本院準備程序時表示同意作為證據（見
    本院簡上卷第31頁），本院審酌該等傳聞證據作成時之狀況
    ，並無違法或不當等不宜作為證據之情形，依前開說明，均
    得作為證據。
貳、實體部分：
一、訊據被告己○○固坦承有在上開時、地，與乙○○、丙○○
    一起去找戊○○，並坐在戊○○車子副駕駛座回和春檳榔攤
    之事，惟矢口否認有何妨害自由之犯行，辯稱：戊○○欠其
    22萬元，欠了好幾年，是戊○○自己說要跟我去檳榔攤談，
    他叫我坐他的車，到店裡，他跟丙○○在談，我就到外面作
    生意云云；被告乙○○則坦承有隨同己○○一同至戊○○住
    處找戊○○之事實，惟矢口否認上開犯行，辯稱：己○○不
    知道大業北路在哪裡，叫我帶他去，我回到和春檳榔攤後都
    在睡覺云云；被告丙○○則坦認有通知己○○發現戊○○小
    客車，並與己○○一同前往找戊○○，並將戊○○所有小客
    車開至車行估價之事實，惟矢口否認上開犯行，辯稱：戊○○欠我2 萬元，我跟他是10年朋友，我才去關心，車子是他
    自己叫我牽去估價的云云。經查：
（一）己○○、丙○○分別對戊○○有22萬元、2 萬元之債權，
      於96年9 月13日上午，己○○、乙○○、丙○○前往戊○○上開住處後，由己○○坐在戊○○所有小客車副駕駛座
      ，乙○○、丙○○另駕車一同至和春檳榔攤。嗣戊○○打
      電話至丁○○經營之車行估價後，丙○○即將戊○○所有
      之上開營業小客車開至其他車行估價，而戊○○打電話回
      家給其妻子邱櫻雪，告知邱櫻雪其被押在正義路之和春檳
      榔攤，乙○○並重播該電話確認後，邱櫻雪因而報警處理
      ，經警於同日12時許查獲上情等節，業經證人戊○○、邱
      櫻雪、丁○○分別於偵查、審理中證述甚詳，並有戊○○
      簽發之本票影本3 張等件在卷可稽，並經被告己○○於警
      詢及檢察官偵訊時陳述明確（見警卷第1 頁背面、偵查卷
      第17頁），上情堪可認定。
（二）上開犯罪事實，業經證人即被害人戊○○於警詢、偵查、
      本院審理中指證綦詳，被告3 人雖辯稱一切都是出於戊○○係自願跟隨，自願將車交予渠等估價出售云云，惟參以
      ：(1)被告人數有3 人之眾，渠等突然至戊○○家中找戊○○處理債務，已有相當程度足以對人造成心理上之壓迫，
      況參以丙○○發現戊○○行跡時，尚待約己○○、乙○○
      3 人共同在戊○○門前守候，待戊○○出現時方一湧而至
      ，足見其3 人相約同行，即為施予戊○○壓力，使其懼於
      人數之眾之實力而不得不從。況衡以被告乙○○於警詢中
      亦供稱：因為害怕戊○○跑掉，所以己○○坐戊○○所有
      計程車一同前往和春檳榔攤，我駕駛D9-3197 號小客車尾
      隨等語（見警卷第3 頁背面），益明戊○○前往和春檳榔
      攤並非出於自願，否則戊○○若如被告3 人所辯，係自己
      提議前往和春檳榔攤，被告3 人豈有害怕其跑掉，而必須
      由己○○坐在戊○○駕駛車輛之副駕駛座看守之理；況就
      處理債務之地點而言，戊○○若欲避開鄰人，其大可建議
      進入其住處內討論清償債務細節即可，何須一行人另行前
      往己○○所經營之和春檳榔攤商談？堪認被告3 人上揭所
      辯，顯不足採。(2)被告丙○○雖辯稱其在前往要債後，未
      尾隨戊○○駕駛小客車，而係自行去開計程車作生意，直
      到2 小時後才去和春檳榔攤關心一下云云，而共同被告乙○○於檢察官偵查中亦以證人身分結稱：己○○坐戊○○
      的車在前，伊開自己的車在後，那時丙○○不知去哪裡等
      語（見偵查卷第8 頁），然證人即被害人戊○○於本院審
      理中明確證稱：己○○坐在副駕駛座，乙○○、丙○○另
      外開車跟隨在後，到和春檳榔攤後，3 人都有叫我把債務
      全部處理，否則不能離開或對我不利之話語等語（見本院
      簡上卷第69、71頁），且參諸被告己○○供稱：「到店裡
      ，他（戊○○）和丙○○就在談，我說如果有錢看一個月
      要還我多少，後來我到外面作生意... 」等語（見同上卷
      第30頁），按諸事理，被告丙○○係發現戊○○行蹤，而
      通知己○○到場，並與己○○、乙○○在場埋伏等候戊○○出現之人，且其本身對戊○○亦有債權，而戊○○至和
      春檳榔攤目的即在處理其與己○○、丙○○之債務。則戊○○既遭脅迫前往和春檳榔攤，丙○○豈有自行離去營業
      載客，彷彿事不關己之理。足認被告丙○○確有跟隨己○○等人一同至和春檳榔攤，其所辯純係矯飾之詞，無足採
      信。(3)又戊○○為執業之計程車司機，計程車為其為維持
      生計之重要資產，衡情其自無為24萬元之債務，出賣用以
      謀生之營業小客車，而為此等殺雞取卵之舉；況戊○○若
      自願出賣計程車，而欲將計程車開往其他車行估價，戊○○應可自行駕駛至車行估價或與被告3 人一同前往，以便
      說明車況及商談車價，當無把計程車及鑰匙交給丙○○至
      車行估價，而自己卻留在和春檳榔攤守候之理，益徵被告
      3 人所辯無足憑採。(4)另戊○○打電話給邱櫻雪，告知邱
      櫻雪自己被押在和春檳榔攤，嗣後乙○○旋又再次打電話
      給邱櫻雪確認，並命邱櫻雪到和春檳榔攤處理債務等情，
      除經證人戊○○、邱櫻雪於偵查中證述甚明外，亦經被告
      乙○○於警詢中供稱：「我懷疑他（戊○○）打假電話，
      所以我有撥一通電話給戊○○太太，說你老公有一些債務
      問題，希望你能坐計程車來和春檳榔攤了解一下。」（見
      警卷第5 頁），上情堪認為真。是戊○○當時行動自由若
      未受限制，當可自行回家請邱櫻雪幫忙處理即可，何需有
      打電話請邱櫻雪前來，並由被告乙○○再次確認之必要，
      益見其所辯之謬，無由憑採；又被告乙○○於偵訊時既陳
      稱知悉戊○○打電話給其妻說因欠債被押等語，然被告乙○○於回撥電話給邱櫻雪時，竟未隨即解釋並說明戊○○
      行動自由並未受限，僅命邱櫻雪前來處理債務，更足認戊○○之行動自由確係受到被告3 人之限制。綜上，足認被
      告3 人上開所辯，要屬卸責之詞，不足採信。
（三）另被告己○○、乙○○雖聲請傳喚證人即其檳榔攤客人甲○○到庭作證，欲證明當日檳榔攤之情形，惟參以證人甲○○於本院審理中雖證稱：我是和春檳榔攤的客人，會去
      買煙、水，96年9 月13日早上9 點多，我在己○○的檳榔
      攤買茶，在那裡坐一下，我看到己○○坐1 台計程車回來
      ，後來己○○在作生意，乙○○在泡茶，戊○○就1 個人
      在店裡走來走去，打電話，丙○○約在35分鐘到40分鐘後
      到現場，我還看到戊○○拿鑰匙給丙○○，說要去車行估
      價什麼的，我大概在10點到10時15分間離開，我沒帶錶（
      後改稱：2 小時後離開），中間我在跟一個包檳榔小姐聊
      天，平時我有空就會去和春檳榔攤那裡走一走等語（見本
      院簡上卷第77-86 頁），惟衡以本案事發距今已逾1 年半
      ，證人甲○○係為與本案無關之人，當日僅為買茶至該檳
      榔攤，過程只跟檳榔攤小姐聊天，其無參與渠等債務商談
      ，也不知情渠等債務糾紛之情形，然其竟對於1 年半前某
      日所發生之事，包括人物出入順序、時間、對話、互動等
      細節，均能一一細數，已屬不可思議，況依其陳稱：其平
      日即常至和春檳榔攤買東西，當日並未帶錶等情，是其如
      何能辨別該日與常日檳榔攤之情形有所不同，更如何精準
      的估算事發時人物出入之時間，其證詞甚為可疑，縱其辯
      稱：我還記得是因為那天我看到警車在那裡，問己○○是
      不是在拍電影等語，惟警察到場係在上開人物出入事件均
      已發生之後，況警察到場時間係當日中午12時許，距甲○○自陳之離開時間已有1 小時，足見其證詞均屬虛偽，要
      無可信；況依證人甲○○陳稱：當時檳榔攤有很多人聊天
      ，我不認識等語（見同上卷第79頁），又其亦坦承：其以
      前沒有見過丙○○，之後也沒有見過丙○○等語（見同上
      卷第84頁），是當日既有如此眾多其不認識之人出入聊天
      ，其確能注意戊○○、丙○○之對話內容，於審理當日尚
      能清楚辨認出丙○○即為當日向戊○○取鑰匙之人，亦足
      徵其證言之悖於常理，要無可採。又被告丙○○於原審中
      另提出案發後其與戊○○之對話錄音帶及錄音譯文，欲證
      明其無妨害自由之事實，惟該錄音帶係於警局製作筆錄後
      ，雙方離開警局之後始私行錄製，無足證明案發當時之實
      際情形外，況參以該錄音譯文內容，惟見證人戊○○於丙○○之質問下表達自己當日不得不從之無奈，要無從據以
      為何有利於被告之認定，渠等所辯俱無足採。
（四）綜上所述，本案事證明確，渠等共同妨害自由之犯行洵堪
      認定，應予依法論科。
二、按刑法第302 條之妨害自由罪，原包括私行拘禁及以其他非
    法方法剝奪人之行動自由而言，所謂非法方法，當包括強暴
    脅迫等情事在內，行為人等於剝奪行動自由行為繼續中，恐
    嚇被害人，並脅迫被害人行無義務之事，自屬包含於剝奪被
    害人行動自由之同一意念之中，縱其所為合於刑法第304 條
    、第305條之情形，仍應視為剝奪行動自由之部分行為，而
    不另論罪（最高法院74年度台上字第3404號判例、87年度台
    上字第1066號判決參照）。核被告己○○、乙○○、丙○○
    所為，均係犯刑法第302 條第1 項剝奪他人行動自由罪，渠
    3人於剝奪戊○○行動自由過程中，強令戊○○開車至和春
    檳榔攤，並迫使戊○○不得不打電話向車行估價，並擅自將
    其所有車輛開走欲至車行估價等使戊○○行無義務之事及妨
    害其行使該車所有權，及於過程中恐嚇其如不處理債務，將
    對其不利等語，參諸前開說明，自屬包含於上開剝奪他人行
    動自由罪犯行之同一意念之中，均不另論處。又被告3 人間
    就前開犯行，有犯意聯絡及行為分擔，均為共同正犯。
三、原審據以論處被告罪刑，固非無見；惟查：(1)起訴書犯罪事
    實欄已載明被告己○○、丙○○、乙○○3 人命戊○○賣掉
    該車還債否則不能離開之強制犯行，惟原審理由欄論罪科刑
    部分僅論及被告3 人強令被害人開車至和春檳榔攤而行無義
    務之事之部分犯行，就上開強制被害人電詢車價而行無義務
    之事，及擅將戊○○計程車開往其他車行，妨害其行使權利
    部分漏未審酌，而有未妥。(2)又被告己○○、乙○○於98年
    4 月30日與被害人戊○○達成和解，有和解書1 份附卷可參
    ，原審對此未及審酌，亦有未洽。是上訴人己○○、乙○○
    、丙○○上訴意旨稱：渠等並未犯有妨害自由犯行云云，雖
    無理由，惟原判決既有上述可議之處，自應由本院將原判決
    撤銷改判。爰審酌被告3 人因債務糾紛，未能以和平、理性
    之方式解決，率爾以非法方法剝奪被害人行動自由，強制被
    害人至和春檳榔攤，出售其所有車輛，對之施以恐嚇脅迫，
    使其心生畏懼，其行為實有不當，又被告乙○○無犯罪前科
    紀錄，被告己○○前有偽造有價證券、賭博等犯罪前科紀錄
    、被告丙○○前有竊盜前科紀錄，素行非佳，有臺灣高等法
    院被告前案紀錄表3 份在卷可稽，且被告3 人於犯罪後極盡
    矯飾之能事，未見悔意，甚而請他人為虛偽證詞以為己脫免
    罪責，所為實欠缺法治觀念，犯後態度惡劣，是被告己○○
    、乙○○雖嗣後與被害人和解，惟仍就其犯罪手段、目的、
    犯後態度及原審量刑未及審酌上開強制事實等一切情狀，分
    別量處如主文所示之宣告刑，並斟酌渠等犯罪情節，分別諭
    知易科罰金之折算標準。
據上論斷，應依刑事訴訟法第455 條之1 第1 項、第3 項、第
369 條第1 項、第364 條、第299 條第1 項前段，刑法第28條、
第302 條第1 項、第41條第1 項前段，刑法施行法第1 條之1 ，
判決如主文。
本案經檢察官林妙蓁到庭執行職務。
中    華    民    國    98    年    5     月    6    日
                  刑事第一庭    審判長法  官  蔡國卿
                                      法  官  王淑惠
                                      法  官  張琬如
以上正本證明與原本無異。
不得上訴。
中    華    民    國    98    年    5     月    6     日
                                      書記官  劉甄庭
附錄本案論罪科刑法條：
中華民國刑法第302條第1項
私行拘禁或以其他非法方法，剝奪人之行動自由者，處5 年以下
有期徒刑、拘役或300 元以下罰金。


司法院資訊處製作；財團法人民間司法改革基金會備份。
